【裁判字號】    92,勞再易,1
【裁判日期】    920425
【裁判案由】    給付勞工退休金
【裁判全文】
臺灣高等法院高雄分院民事判決  九十二年度勞再易字第一號
      再  審原告  乙○○
      再  審被告  台灣土地銀行
      法定代理人  甲○○
右當事人間給付勞工退休金事件，再審原告對於中華民國九十一年十二月二十五日本
院九十一年勞上易字第二四號確定判決提起再審之訴，本院判決如左：
      主      文
再審之訴駁回。
再審訴訟費用由再審原告負擔。
      事      實
甲、再審原告方面：
一、聲明：
  (一)原確定判決及第一審判決廢棄。
  (二)再審被告應給付再審原告退休金之差額計新台幣（下同）壹佰拾捌萬仟捌佰
    肆拾柒元整，及自民國九十年十二月一日起至清償日止，按再審原告退休當時員
    工退休金優惠存款年利率百分之十三計算之利息。再審被告並應將上開退休金存
    入再審原告在再審被告所開立退休金儲存專戶，帳戶000000000000
    號，且享有再審原告退休當時優惠存款年利率百分之十三計息。
  (三)再審原告願供擔保，請求宣告准予假執行。
  (四)第一、二審訴訟費用由再審被告負擔。
二、陳述：
  (一)再審原告於六十四年四月三日受僱於再審被告潮州分行，擔任三等駕駛員，至九
    十年十一月一日退休，含服兵役二年，年資計二十八年七個月，再審被告之銀行
    業自八十六年五月一日起適用勞動基準法（以下簡稱勞基法），關於退休金之計
    算，依勞基法第八十四條之二規定，適用勞基法前之工作年資，其退休金給與標
    準，依其當時應適用之法令規定計算；當時無法令可資適用者，依各該事業單位
    自訂之規定或勞僱雙方之協商計算之。適用勞基法後之工作年資，其退休金給與
    標準，依勞基法第五十五條規定計算。再審被告訂定之勞工退休辦法第八條、第
    九條亦有類似之規定。
  (二)再審被告依勞基法第七十條規定訂定之工作規則第六十八條亦明訂工員退休金給
    與標準，適用勞基法前，依事務管理規則辦理之。且為配合金融業納入實施勞基
    法，於八十六年十二月三十日以總總事字第八六００三一六七號函訂「退職暨資
    遣工員最近六個月工資申報表」時，亦說明工員退休金給與標準，實施勞基法前
    之年資依照事務管理規則辦理之，實施勞基法後之年資按勞基法第五十五條之規
    定辦理之。於九十年十一月十九日以總總事字第九０００二七八三三號函准本件
    再審原告退休時函文中亦稱依事務管理規則核計適用勞基法前之退休金。
  (三)而行政院頒之事務管理規則第三百六十三條第二項規定，一次退休金以工友最後
    在工時之月工餉及本人實物代金為基數，再審原告於八十六年四月份之本薪為四
    萬六千零十八元，有員工薪資總表可稽，則計算適用勞基法前之退休金即應以此
    數額為基數，再審原告此部分之年資為二十四年一個月，應給付五十個基數，則
    退休金應為二百三十萬零九百元（46018×50=0000000)，原確定判決竟依再審被
    告於六十七年八月十六日以總人甄字第九四五六號函令以底薪計算再審原告此部
    分之退休金為一百二十二萬七千九百五十元，相差一百零七萬二千九百五十元，
    惟此函令抵觸上開行政院頒之事務管理規則，原確定判決據以判決，顯然有誤。
  (四)再審原告適用勞基法後之工作年資為四年六個月，則自適用勞基法後之工作年資
    未超過十五年，依勞基法第五十五條規定，每滿一年給與兩個基數，滿半年者以
    一年計，再審原告適用勞基法後退休金基數應為十個，再審被告於八十八年七月
    六日以總人福字第八八００一五二八五號函亦稱自八十六年五月一日以後之工作
    年資依勞基法有關規定計算，即未超過十五年部分，每滿一年給與兩個基數，再
    審被告於九十年六月二十九日以總人福字第九０００一四０五九號函准另一員工
    退休，即以此標準計算其基數，則以再審原告退休時一個月平均工資六萬二千一
    百七十九．五元計算，此部分退休金應為六十二萬一千七百九十五元（62179.5
    ×10=621795)，原確定判決竟自再審原告受僱之日起算計算，認再審原告適用勞
    基法後之工作年資為超過十五年之工作年資，以每滿一年給與一個基數，而給與
    五個基數之退休金三十一萬零八百九十八元，相差三十一萬零八百九十七元，原
    確定判決適用法規顯有違誤。
  (五)再審原告發見有上開未經原確定判決斟酌之函文、規則、辦法、薪資總表等證物
    ，另原確定判決就上開足以影響判決之重要證物漏未斟酌，爰依民事訴訟法第四
    百九十六條第一項第一款、第十三款、第四百九十七條、第四百九十八條提起本
    件再審之訴。
三、證據：提出(一)再審被告總總事字第九０００二七八三三號函(二)工作規則(三)勞工退
    休辦法(四)事務管理規則(五)薪資總表(六)再審被告總總事字第八六００三一六一七號
    函(七)再審被告總人福字第八八００一五一一八五號函(八)再審被告總人福字第九０
    ００一四０五九號函(九)再審被告總業一字第八六００一四五九四號函(十)行政院人
    事行政局七十九年四月六日局壹字第一三六八０號函為證。
乙、再審被告方面。
    本件未經言詞辯論，再審被告亦未提出任何書狀。
      理      由
一、經查，本件再審原告在前審主張，伊於六十四年四月三日受僱於再審被告潮州分
    行，擔任三等駕駛，至九十年十一月一日退休，含服兵役二年，年資合計二十八
    年七個月，再審被告之銀行業自八十六年五月一日起適用勞基法，關於退休金之
    計算，依勞基法第八十四條之二規定，適用勞基法前之工作年資，其退休金給與
    標準，依其當時應適用之法令規定計算，即依行政院頒之事務管理規則第三百六
    十三條之規定辦理，適用勞基法後之工作年資，其退休金給與標準，依勞基法第
    五十五條之規定辦理。再審原告適用勞基法前之工作年資為二十四年一個月，應
    給付五十個基數，適用勞基法後之工作年資為四年六個月，退休前六個月之平均
    工資為六萬二千一百七十九．五元等事實，業據再審原告在前審提出前開事實欄
    所載之函文、規則、辦法、薪資總表等在卷為證，且為再審被告所不爭執，原確
    定判決亦予以適用，並據以認定，再審原告主張原確定判決適用法規顯有錯誤云
    云，並非有據。
二、再審原告主張，依事務管理規則第三百六十三條第二項規定，一次退職金以工友
    最後在工時之月工餉及本人實物代金為基數，伊八十六年四月份薪資為八二五點
    ，本薪四萬六千零十八元，有薪資總表在卷可稽，此四萬六千零十八元即為每個
    基數之標準，以五十個基數計算，再審原告適用勞基法前之退休金應為二百三十
    萬九百元，原確定判決竟依再審被告於六十七年八月十六日以總人甄字第九四五
    六號函令以底薪計算，認給付一百二十二萬七千九百五十元並無違誤，惟此函令
    抵觸上開行政院頒之事務管理規則，原確定判決據以為判斷之依據，適用法規顯
    然錯誤云云。就此再審被告在前審抗辯稱再審被告實施用人費率薪給制後，員工
    薪給固不再適用底薪制，然有關退休、保險、撫恤及福利互助等項目，則仍採底
    薪制，一二０元為技工、司機底薪（工餉）之最高薪級，應以此為計算退職金之
    基數等語。
三、經查，財政部所屬公營金融保險事業機構，其所屬人員待遇，原均採「底薪制」
    ，自六十七年間起實施用人費率薪給制後，除有關退休、保險、撫恤及福利互助
    等項目外，均不再適用（財政部六十七年二月十七日（六七）台財人字第三一０
    七九號函令、台灣省政府人事處六十七年二月廿八日省人二字第一二七二五號函
    令頒「現職人員換薪點表」），再審被告並依其令旨訂定「本行現職人員薪點
    表」，於六十七年八月十六日以總人甄字第九四五六號函令明示；(1)自六十七年
    七月一日起，本行員工底薪除退休、撫、保險、福利互助外，其餘均不再適用
    ；(2)現職人員中凡照薪點支給待遇者均仍照原支薪點登記。即關於退休之給付，
    仍採底薪制，有該令函在卷為憑，堪認屬實。是則再審原告提出之薪資總表中，
    有關其薪點為八二五點、本薪四萬六千零十八元之記載，乃屬用人費率薪給制下
    計算其薪給之標準，與其採底薪制之退休金基數，自屬不同，不得作為適用勞基
    法前計算退休金之基數。且按行政院頒之「事務管理規則」，所稱之工友，係指
    各機關編制內非生產性之技術工友及普通工友，技術工友則包括駕駛員在內，事
    務管理規則第三百二十八條、第三百三十一條第一項第二、三款定有明文。且事
    務管理規則第三百六十一條就工友申請退休之申請書及計算單格式明定依該規則
    附件八所示，該格式含「薪點」欄之記載，足認事務管理規則就工友退休金之計
    算，係採薪點制，非逕以本薪為計算基數之「本餉」。再審原告主張上開再審被
    告六十七年八月十六日總人甄字第九四五六號函令與行政院頒事務管理規則第三
    百六十三條第二項之規定相抵觸，原確定判決據該函令判斷，適用法規顯然錯誤
    云云，自非有據。況所謂適用法規顯有錯誤，係指確定判決就所確定之事實而為
    法律上判斷，有適用法規顯有錯誤之情形而言。本件原確定判決依上開第九四五
    六號函令，以再審原告為三等駕駛員，底薪為最高薪級一二０元，核算再審原告
    適用勞基法前之退休金為一百二十二萬七千九百五十元，並無不合，且屬認定事
    實之範疇，不生適用法規顯有錯誤之問題。從而再審原告主張原確定判決此部分
    適用法規顯有錯誤云云，為無可採。
四、又按勞基法第八十四條之二規定：「勞工工作年資自受僱之日起算，：：：適用
    本法後之工作年資，其資遣費與退休金給與標準，依第十七條及第五十五條規定
    計算。」已明定勞工之工作年資自受僱之日起算，並就適用本法後之工作年資訂
    有計算其資遣費與退休金之給與標準，自無再予割裂自勞基法施行後重行起算工
    作年資，使超過十五年部分，加倍累計基數，導致重複計算及雙重給付退休金之
    理。是再審原告於勞基法施行後，繼續受僱四年六個月，依勞基法第五十五條第
    一項之規定，應給與五個月之基數。原確定判決據此認再審被告依此計算適用勞
    基法後，應給付再審原告之退休金為三十一萬零八百九十八元，亦無違誤。再審
    原告主張，其適用勞基法後之工作年資在十五年之內，依勞基法第五十五年之規
    定，每滿一年給與兩個基數，滿半年者以一年計，應給與十個基數云云，並無可
    取，從而據以主張原確定判決此部分適用法規亦顯有錯誤云云，並非有據。至再
    審原告提出再審被告九十年六月二十九日總人福字第九００一四０五九號函核定
    同分行襄理林謙一退休金，其中適用勞基法後之退休金部分，核給基數之計算標
    準與本件再審原告不同，乃林謙一為公務員兼具勞工之身分，依勞基法第八十四
    條規定，與本件再審原告應適用之法令本不相同，無從比附援用，再審原告據以
    主張原確定判決適用法規顯有錯誤云云，亦非有理。
五、另按，民事訴訟法第四百九十六條第一項第十三款所謂當事人發見未經斟酌之證
    物或得使用該證物，係指在前訴訟程序不知有該證物，現始知之，或雖知有此而
    不能使用，現始得使用者而言。最高法院三十二年上字第一二四七號著有判例。
    經查前開事實欄所載之函文、規則、辦法、薪資總表等，均經再審原告於前審提
    出並據以主張，自非屬民事訴訟法第四百九十六條第一項第十三款之發見未經斟
    酌之證物，再審原告據該條款提起本件再審之訴，自非有理。至再審原告於九十
    二年四月七日陳述狀所追呈之行政院人事行政局七十九年四月六日局壹字第一
    三六八０號函亦僅說明工友之管理，應適用行政院頒之事務管理規則，加以斟酌
    亦不能為本件再審原告有利之裁判，據以提起本件再審之訴，亦非有理。
六、再按，得依民事訴訟法第四百九十七條規定提起本件再審之訴，以原確定判決，
    就足以影響於判決之重要證物漏未斟酌為限。經查，本件再審原告所提之上開證
    物，業經原確定判決加以斟酌，有原確定判決在卷可稽，並如前述。又原確定判
    決並無民事訴訟法第四百九十八條所定，為判決基礎之裁判，有前二條所定之情
    形，得據以提起再審之訴之情形，本件再審原告依民事訴訟法第四百九十七條、
    第四百九十八條規定提起本件再審之訴，更非有據。
七、綜上，本件再審原告依民事訴訟法第四百九十六條第一項第一款、第十三款、第
    四百九十七條、第四百九十八條規定提起本件再審之訴，顯無理由，爰不經言詞
    辯論，逕以判決駁回之。
據上論結，本件再審之訴顯無理由，依民事訴訟法第五百零二條第二項、第七十八條
，判決如主文。
中      華      民      國    九十二    年      四      月    二十五    日
                                      臺灣高等法院高雄分院勞工法庭
~B1審判長法官  蔡明宛
~B2法      官  曾錦昌
~B3法      官  林健彥
右為正本係照原本作成。
不得上訴。
中      華      民      國    九十二    年      四      月    二十八    日
~B法院書記官  鄔敦俊
                                                                        Ｋ


司法院資訊處製作；財團法人民間司法改革基金會備份。
